【裁判字號】    89,易,123
【裁判日期】    890608
【裁判案由】    妨害自由等
【裁判全文】
臺灣士林地方法院刑事判決                          八十九年度易字第一二三號
    公  訴  人  臺灣士林地方法院檢察署檢察官
    被      告  丙○○
                丁○○
                乙○○
右列被告等因恐嚇取財案件，經檢察官提起公訴（八十八年度偵字第七二四七號），
本院判決如左：
    主  文
丙○○、丁○○、乙○○均無罪。
    理  由
一公訴意旨略以：緣民國八十八年五月中旬，被告丙○○從友人戊○○口中得知己○○與戊○○間有新臺幣（以下同）五十萬元之債務糾葛，遂向戊○○表示願代為出
  面向己○○追償該筆款項，並持已寫好內容之委託書要求楊女照抄一份，以便作為
  其向己○○討錢之憑據。詎丙○○取得戊○○抄寫之委託書後，不循正當法律途徑
  求償，竟夥同其兄被告丁○○、乙○○二人，基於概括之犯意聯絡及行為分擔，意
  圖為自己不法之所有，共同於同年五月二十七日中午十二時許（起訴書誤為十一時
  許），前往台北市士林區○○○路○段六十八號四樓己○○上班處所，丁○○先對
  己○○稱其已先找過羅某任公職之大哥，隨即表明來意要求處理羅某與戊○○之債
  務，並恫嚇稱：若不解決此事，連羅某大哥都有事，要對其兄弟生命不利，以此加
  害生命之事恐嚇己○○，使己○○心生畏懼，致生危害於安全。己○○見狀表示已
  償還二十多萬元云云，丁○○遂拿出空白本票，並故意將所帶皮包放在羅某面前打
  開，露出黑色疑似槍械之不明物品，頭理平頭之乙○○則在一旁誑稱其剛管訓回來
  云云，以此舉動要脅己○○簽下面額二十萬元之本票，並交付十萬元現金，惟因己○○表示身上無這麼多現金，丁○○即喝令脅迫己○○先交出身上所有現金，己○○見在場之丁○○、乙○○、丙○○三人身材魁捂、態度兇狠，心生畏懼遂將皮包
  內之所有現金二萬五千元交付予丁○○，行此無義務之事，丁○○又要脅己○○簽
  下面額二十七萬五千元之本票乙張，己○○本不願意再簽本票，丁○○繼續威嚇稱
  此事若不解決連羅某大哥都有事等詞，丙○○亦在旁幫腔稱本票簽了之後就沒事云
  云，脅迫己○○簽下面額二十七萬五千元、付款日八十八年六月三十日之本票乙張
  ，接續使羅某行此無義務之事，渠三人得逞後表示本票屆期時會再來拿取該筆二十
  七萬五千元現款而後離去。嗣於同年六月三十日丁○○兄弟三人果真前來，己○○
  並未至辦公室而以有事為由以電話改約次日（七月一日）下午付錢，嗣於次日下午
  四時三十分許，丁○○兄弟三人再度前來，其中丁○○、丙○○上樓欲向己○○拿
  錢，乙○○則在樓下把風，同日約下午五時許警方據報前來，為乙○○發現，急忙
  打行動電話告知樓上之丁○○、丙○○，渠等急忙下樓三人準備逃逸時仍為警當場
  查獲，因認被告丙○○、丁○○、乙○○涉犯刑法第三百零四條第一項強制罪嫌、
  同法第三百零五條恐嚇罪嫌云云。
二訊據被告丁○○、乙○○、丙○○三人固不否認於前揭時地為戊○○前往討債，惟
  堅詞否認有何恐嚇、強制之犯行，辯稱：八十八年五月二十七日渠等前往拜訪告訴
  人時，氣氛和諧，係告訴人自願簽下本票並交付現金，現場有保全及監視系統，渠
  等不可能恐嚇告訴人，亦未攜帶槍械或誑稱剛管訓回來等語。
三公訴意旨認被告三人涉有前揭犯行，無非係以告訴人之指訴、證人戊○○之證述、
  本票一紙附卷為主要論據。
四按犯罪事實應依證據認定之，無證據不得推定其犯罪事實。又不能證明被告犯罪者
  ，應諭知無罪之判決，刑事訴訟法第一百五十四條、第三百零一條第一項分別定有
  明文。又事實之認定，應憑證據，如未能發現相當證據，或證據不足以證明，自不
  能以推測或擬制之方法，為裁判基礎；認定犯罪事實，所憑之證據，雖不以直接證
  據為限，間接證據亦包括在內，然無論直接或間接證據，其為訴訟上之證明，須於
  通常一般之人均不致於有所懷疑，而得確信其為真實之程度者，始得據之為有罪之
  認定，倘其證明尚未達到此一程度，而有合理性懷疑之存在時，即無從為有罪之認
  定（最高法院四十年臺上字第八六號、七十六年第上字第四九八六號判例可資參照
  ）。末按告訴人之告訴，本以使被告受刑事訴追為目的，故其陳述是否與事實相符
  ，自應調查其他證據，以資審認（最高法院六十九年台上字第一五三一號判例參照
  ）。
五經查：(一)本件公訴人所指被告三人出言恐嚇乙節，除告訴人單一之指訴外，別無其
  他證人在場聽聞，業據證人即八十八年五月二十七日中午十二時許在上址辦公之職
  員唐修蓮（參見本院八十九年四月二十日訊問筆錄）、管衛民（參見本院八十九年
  五月十八日訊問筆錄）證述無訛，而告訴人前於警局初訊時指稱：「對方當時限制
  我自由，不讓我離開房間，並且對我說，如果今天不給錢，就要給我及我大哥生命
  不利」云云（參見偵查卷宗第十七頁），嗣於本院訊問時改稱：「我很客氣請他們
  坐，我公司職員管衛民、唐修蓮都在辦公室外面，因為他剛上來很大聲，我把門關
  起來，他說他是幫戊○○小姐來要錢，他說如果今天不還錢，連我大哥都有事，到
  時候你就知道了」云云（參見本院八十九年四月二十日訊問筆錄），則被告究竟有
  無限制告訴人之自由？有無具體指述將加惡害於告訴人及其兄之生命？告訴人之前
  後指訴即互有矛盾，殊難以其有瑕疵之指訴，遽為被告不利之認定。(二)況即使被告
  確有向告訴人稱：「如果今天不還錢，連你大哥都有事」等語，行為人之言語或行
  為是否構成恐嚇，仍應就當時具體之情形、當事人之語氣、當事人所表達之全部字
  語，客觀地加以審酌，不能單純由片斷字面上之語詞判斷行為人是否有恐嚇之犯行
  ；查告訴人積欠戊○○三十萬元之事實，業據告訴人自承無訛，並有八十六年七月
  二十二日、同年八月十五日收據影本各一紙在卷可稽，而被告丙○○基於私交，無
  償替戊○○出面討債等情，亦據證人戊○○證述綦詳（參見本院八十九年三月二十
  三日訊問筆錄），本件告訴人積欠債務已久，衡情債權人遇此情形，難免情緒激動
  ，參以被告三人於八十八年五月二十七日上午，已先拜訪告訴人之兄羅義正，商量
  其兄處理其弟債務之可能性，遭告訴人之兄婉拒，則被告所言「連你大哥都有事」
  等語，應係通知告訴人若不處理債務，將拖累其兄為其處理債務之意，而非通知將
  加惡害於其生命、身體、自由、名譽、財產。(三)復按所謂強暴，係指以有形之暴力
  行為強加諸被害人之身體；所謂脅迫，係指以言詞或舉動威嚇要脅（最高法院七十
  七年度臺上字第三六四二號判決參照）。查被告三人並無出言恐嚇乙節，已如前述
  ，又告訴人於本院訊問時自承：「他們（被告三人）走了後，我聽朋友呂先生說乙○○剛管訓回來」等語（參見本院八十九年四月二十日訊問筆錄），核與證人甲○○證述情節相符（參見本院八十九年五月二十五日訊問筆錄），則被告乙○○並未
  當場誑稱剛管訓回來，而係告訴人事後風聞傳說，應堪認定；另告訴人自承：「我
  看他（丁○○）皮包黑黑的，我以為是槍械」等語，本案復未扣得何等槍械足資佐
  證，此部分僅係告訴人主觀之誤認，難認被告有何強暴、脅迫之犯行。(四)末查告訴
  人辦公室之一樓大廳有警衛，門口及樓梯均設有監視器，八十八年五月二十七日被
  告三人前往上址時，警衛先行上樓通報後，被告三人始得上樓等情，業據本院當庭
  勘驗監視錄影帶內容無訛（參見本院八十九年五月二十五日審判筆錄），又被告三
  人進入告訴人辦公室後，曾一度到門外討論，復進入辦公室將空白本票交予告訴人
  簽發，此據告訴人於檢察官偵查時指訴綦詳（參見偵查卷宗第三九頁），衡諸常情
  ，告訴人之辦公室外有唐修蓮、管衛民二名職員，一樓有警衛，倘被告三人果有恐
  嚇或強暴脅迫之犯行，告訴人於被告三人至門外討論時，自可趁隙報警或求援，其
  竟遲至八十八年六月三十日本票到期日始報警，與常情顯有未合。此外，復查無其
  他積極證據足以證明被告三人犯有公訴人所指之犯行，自屬不能證明被告犯罪，揆
  諸前揭說明，應為無罪判決之諭知。
據上論斷，應依刑事訴訟法第三百零一條第一項，判決如主文。
本案經檢察官徐文豪到庭執行職務
中        華        民        國      八十九    年    六    月    八    日
                                      臺灣士林地方法院刑事第四庭
                                                  法  官  陳  玉  曆
右正本證明與原本無異。
如不服本判決，應於判決送達後十日內，向本院提出上訴狀。
                                                  書記官  陳  鳳  嬌
中        華        民        國      八十九    年    六    月   十二   日


司法院資訊處製作；財團法人民間司法改革基金會備份。
